【裁判字號】    97,訴,2929
【裁判日期】    980325
【裁判案由】    確認房屋所有權
【裁判全文】
臺灣臺中地方法院民事判決  97年度訴字第2929號
原      告  戊○○
訴訟代理人  丙○○    律師
被      告  丁○○○
被      告  乙○○
被      告  甲○○○
被      告  庚○○
被      告  己○○
上列當事人間請求確認房屋所有權事件，本院於民國98年3月11
日言詞辯論終結，判決如下：
    主      文
原告之訴駁回。
訴訟費用由原告負擔。
    事實及理由
一、原告起訴主張：緣臺中縣政府辦理臺中港特定區（市鎮中心
    ）市地重劃區工程，因為門牌號碼臺中縣梧棲鎮○○路214
    號房屋 (下稱系爭房屋)妨礙施工須予以拆除，系爭房屋之
    所有權人得以領取補償費，而被告等向臺中縣政府主張係系
    爭房屋所有權人，並提出申請補償費，惟查：(一)原告就系爭
    房屋曾經對於訴外人陳紫樑提起訴訟，經臺灣高等法院臺中
    分院91年度上字第278號受理，而原告於該訴訟審理中與陳
    紫樑達成和解，和解筆錄內容為：「一、被上訴人（指陳紫
    樑）願於九十二年九月二十日前自坐落臺中縣梧棲鎮○○段
    一六三地號土地上房屋（即系爭房屋）遷出，並將上開土地
    交還上訴人（指戊○○）及共有人李榮彬。二、被上訴人自
    上開土地遷出後，被上訴人願拋棄上開土地上之地上物（包
    括房屋）權利，由上訴人及共有人李榮彬自由處分。」。(二)
    陳紫樑於91年12月23日死亡，因為無子嗣，所以由其弟陳品
    樑為其繼承人，原告於民國96年持上開和解筆錄聲請強制執
    行，由鈞院96年度執字第169號強制執行事件受理，鈞院將
    系爭房屋解除債務人（即陳紫樑，陳紫樑死亡後由陳品樑繼
    承）占有，執行點交予債權人戊○○接管，並經公告在案，
    而陳紫樑之繼承人陳品樑於執行現場配合點交，並無異議簽
    名於執行筆錄上。(三)原告於法院將系爭房屋應有部分1/2交
    予原告接管後，即依規定向臺中縣梧棲鎮公所填具契稅申報
    書，於契稅申報書記載：「移轉房屋座落：臺中縣梧棲鎮○○里○鄰○○路二一四號」、「原所有權人陳品樑，權利範
    圍持分比例二分之一」、「新所有權人戊○○，權利範圍持
    分比例二分之一」，原告復於96年3月6日依規定向臺中縣稅
    捐稽徵處沙鹿分處繳交該點交接管公告不動產 (臺中縣梧棲
    鎮○○里○鄰○○路二一四號，應有部分二分之一)96 年契
    稅繳款書，該契稅繳款書記載：「原所有權人陳品樑」、「
    移轉持分：50000/100000」、「納稅義務人：戊○○」，原
    告嗣後即於96年3月21日取得臺中縣稅捐稽徵處房屋稅籍證
    明書，其內記載：「納稅義務人姓名：戊○○」、「持分比
    率：5000 0/100000」，而化糞池10人份壹座、石綿瓦鋼架
    棚36.55平方公尺與系爭房屋連為一體，是該二部分已附合
    而成為系爭房屋之一部分，原告就系爭房屋之所有權及事實
    上處分權均有應有部分1/2的權利，詎被告等竟主張其等就
    系爭房屋有全部所有權，向臺中縣政府申請補償費，是原告
    有即受確認判決之法律上利益，爰聲明：(一)確認原告對於坐
    落臺中縣梧棲鎮○○里○鄰○○路二一四號磚造二層樓房屋
    （含化糞池十人份壹座、石綿瓦鋼架棚36.55平方公尺）所
    有權及事實上處分權均有應有部分二分之一存在；(二)確認原
    告對於坐落臺中縣梧棲鎮○○里○鄰○○路二一四號磚造二
    層樓房屋（含化糞池十人份壹座、石綿瓦鋼架棚36.55平方
    公尺）之臺中縣政府徵收補償費二分之一領取權存在。」；
    (三)訴訟費用由被告負擔。
二、被告則以：(一)系爭房屋 (含化糞池10人份乙座，鋼架石棉瓦
    棚36.55平方公尺)，業經鈞院及臺灣高等法院臺中分院96
    年度上字第281號民事判決，係陳謀樑出資興建，由陳謀樑
    原始取得所有權無訛。陳謀樑死亡後，自應由其被繼承人全
    體即被告丁○○○、乙○○、甲○○○、庚○○、己○○等
    共同繼承。上開判決判決後，被告李榮彬不服提起第三審上
    訴，經最高法院97年度臺上字第1717號於97年8月14日裁定
    上訴駁回而告確定；(二)臺中縣政府核發徵收系爭房屋補償費
    係公法上之行政處分，有別於一般私法上請求權，應屬公法
    上之確認訴訟且應對臺中縣政府訴訟, 並非審理私權之民事
    法院管轄之民事事件，原告訴之聲明二部分，請依民事訴訟
    法第249條第1項第一款規定「訴訟事件不屬普通法院之權限
    者」，以裁定駁回等語置辯，聲明：(一)原告之訴駁回；(二)訴
    訟費用由原告負擔。
三、本件被告受合法之通知，無正當理由，未於言詞辯論期日到
    場，經核無民事訴訟法第386條所列各款之情形，爰依原告
    之聲請，准由其一造辯論而為判決。
四、按訴狀送達後，原告不得將原訴變更或追加他訴。但請求之
    基礎事實同一者，不在此限，民事訴訟法第255條第1項第2
    款定有明文。又所謂請求之基礎事實同一，係指變更或追加
    之訴與原訴之主要爭點有其共同性，各請求利益之主張在社
    會生活上可認為同一或關連，而就原請求之訴訟及證據資料
    ，於審理繼續進行在相當程度範圍內具有同一性或一體性，
    得期待於後請求之審理予以利用，俾先後兩請求在同一程序
    得加以解決，避免重複審理，進而為統一解決紛爭者，即屬
    之，有最高法院90年度臺抗字第2號判決可參。本件原告於
    訴訟進行中追加聲明：確認原告對於坐落臺中縣梧棲鎮○○
    里○鄰○○路二一四號磚造二層樓房屋（含化糞池十人份壹
    座、石綿瓦鋼架棚36.55平方公尺）之臺中縣政府徵收補償
    費二分之一領取權存在，該追加聲明係以私人為對象，確認
    原告對臺中縣政府補償金有1/2之權利，並非以補償機機關
    即臺中縣政府為被告，自屬私法法律關係，普通法院應有審
    判權，被告抗辯原告此部分追加聲明屬公法法律關係，應依
    民事訴訟法第249條第1項第一款規定，裁定駁回原告追加之
    訴，容有誤會。又該追加聲明，原告其所據之基礎事實仍為
    系爭房屋所有權及事實上處分權，應有部分1/2為兩造誰屬
    之事實，且其請求之利益主張亦屬同一，自屬民事訴訟法第
    255條第1項第2款規定所稱之「請求之基礎事實同一」，則
    原告此項訴之追加，核與首揭規定相符，應予准許，合先敘
    明。
五、又法律關係之存在與否不明確，致原告在私法上之地位有受
    侵害之危險，而此危險得以對於被告之確認判決除去者，即
    得依民事訴訟法第247條規定提起確認之訴。而確認法律關
    係成立或不成立之訴，固以確認現在之法律關係為限，但過
    去成立或不成立之法律關係，延續至現在仍尚存在者，即不
    失為現在之法律關係，有最高法院81年度臺上字第919號判
    決可參。原告對於系爭房屋是否有所有權及事實上處分權，
    應有部分1/ 2存在，關係原告能否受領臺中縣政府補償金1/
    2之權利，足認原告提起本件確認之訴，有即受確認判決之
    法律上利益。
六、原告主張系爭房屋因臺中縣政府辦理臺中港特定區（市鎮中
    心）市地重劃區工程妨礙施工須予以拆除，系爭房屋之所有
    權人得以領取補償費之事實，經調閱本院97年度存字第2222
    號提存卷宗屬實，並為被告所不爭執，此部分事實，堪信為
    真實。至原告主張其對系爭房屋有所有權及事實上處分權，
    應有部分1/2存在，系爭房屋1/2補償金應由其受領之事實，
    固據其提出臺灣高等法院臺中分院91年度上字第278號和解
    筆錄、本院96年度執字第169號點交接管公告、臺中縣梧棲
    鎮公所契稅申報書、臺中縣稅捐稽徵所沙鹿分處96年契稅繳
    款書、臺中縣稅捐稽徵處房屋稅籍證明書等件為證，惟為被
    告所否認，並以前詞置辯。經查，
  (一)按建造執照僅係行政機關管理建築之方法，並非取得所有權
    之法定證據，未辦理建物第一次所有權登記以前，房屋所有
    權屬於出資興建之原始建築人，與起造人及納稅人名義誰屬
    無涉，（最高法院85年度台上字第247號判決參照），是未
    辦保存登記建物之所有權屬原始建築人。依原告所提出之臺
    中縣稅捐稽徵所沙鹿分處96年契稅繳款書所示，系爭房屋為
    未保存登記建物，而被告抗辯系爭房屋為渠等被繼承人陳謀
    樑出資興建之事實，業據其提出本院95年度1598號民事判決
    、臺灣高等法院臺中分院96年度上字第281號民事判決、最
    高法院97年度臺上字第1717號民事裁定等件為證，且經本院
    依職權調閱上開卷證，證人林忠烈於96年7月5日本院言詞辯
    論時結證稱：「法官問：「 (照片中二樓磚造房屋是誰蓋的
    ?) 陳謀樑出錢叫我父親林東發蓋的。」「（為何會知道？
    ）我有一起去蓋，我從14歲開始就跟我父親一起去工作。」
    「 ( 大概甚麼時候蓋的?)51、52年，大約我14、15歲的時
    候，我們只是做這棟房子的木工。」；證人王庭河於同日本
    院言詞辯論時結證稱：「法官問：(鋼架石棉瓦棚〈指磚造
    二樓房屋〉是否你做的?) 是。」「 (何時做的? 何人叫你
    去做的?) 陳謀樑叫我做的，大約超過20年了。」；且原告
    於本院91年度訴字第639號訴請訴外人陳紫樑拆屋還地民事
    事件中，原告及訴外人陳紫樑均明白表示系爭房屋係陳謀樑
    所出資興建，經本院調閱上開民事事件卷證查對無訛，足認
    系爭房屋為陳謀樑所出資興建，是原告主張系爭房屋所有權
    ，其有1/2之應有部分云云，不足採信，應以被告抗辯為可
    採。
  (二)又動產與他人之不動產相結合，已成為不動產之重要成分，
    即非經毀損或變更其物之性質，不能分離，且以非暫時性為
    必要，依民法第811條規定，即因附合而由不動產所有人取
    得動產所有權。關於房屋增、擴建部分，倘與原建物使用共
    同壁，或加建在原建物之上，仍須利用原建物之門戶進出，
    而無獨立之進出通路，各該增、擴建部分，已與原建物附合
    而成為一整體，即成為原建物之重要成分，依前開規定，應
    由原建物之所有權人取得各該增建部分之所有權。本件化糞
    池10人份1座及鋼架石棉瓦棚36.55平方公尺已附合於系爭房
    屋，為兩造所不爭執，且功能為輔助系爭房屋之使用，非經
    敲毀損其結構無法與系爭房屋予以分離，是已成為該建物之
    重要成分，是因附合而成為系爭房屋之一部分，依前開規定
    ，上開化糞池、鋼架石棉瓦棚（36.55平方公尺）不論係何
    人興建，應由房屋所有權人陳謀樑取得所有權。而被告丁○○○、乙○○、甲○○○、庚○○、己○○既為陳謀樑之法
    定繼承人，亦應由渠等繼承取得本件化糞池10人份1座及鋼
    架石棉瓦棚36.55平方公尺。
  (三)另違章建築物之讓與，雖因不能移轉登記而不能為不動產所
    有權之讓與，但受讓人與讓與人間如無相反之約定，應認為
    讓與人已將該違章建築之事實上處分權讓與受讓人（最高法
    院67年2月21日67年度第2次民庭庭推總會議決定(一)參照），
    惟限於原始起造人或受讓人始有處分之權能。原告所提出之
    臺灣高等法院臺中分院91年度上字第278號和解筆錄固載：
    「一、被上訴人 (指陳紫樑)願於92年9月20日前自坐落台中
    縣梧棲鎮○○段163地號土地上房屋遷出，並將上開土地交
    還上訴人 (指戊○○)及共有人李榮杉（應係彬之誤寫）。
    二、被上訴人自上開土地遷出後，被上訴人願拋棄上開土地
    上之地上物 (包括房屋)權利，由上訴人及共有人李榮杉（
    應係彬之誤寫）自由處分。」，惟經本院依職權調取上開民
    事事件卷證，上開和解筆錄係原告對訴外人陳紫樑就臺中縣
    梧棲鎮○○段163號土地 (下稱系爭土地)屬無權占用而訴請
    拆屋還地及給付相當於租金之不當得利事件，經本院以91年
    度訴字第639號判決陳紫樑需給付原告土地租金64591元，駁
    回其餘部份請求，原告不服，嗣提起上訴，經臺灣高等法院
    台中分院以91年度上字第278號受理，二人所成立之訴訟上
    和解。惟上開訴訟上和解，當事人為原告及訴外人陳紫樑，
    訴訟標的為原告本於系爭土地之返還請求權，請求陳紫樑拆
    屋還地，不當然逕謂原告就系爭土地上之系爭房屋為所有權
    人，且和解人陳紫樑於上開案件審理時，一再陳稱系爭房屋
    是陳謀樑所興建，借給伊使用，伊無處分權（見本院91年度
    訴字第639號卷）。是和解人陳紫樑非系爭房屋之所有權人
    ，且無證據證明和解人陳紫樑對上開房屋自所有權人處取得
    事實上之處分權。雖陳紫樑於臺灣高等法院臺中分院所為有
    關此部分之和解，乃無處分權之人所為之和解，其效力自不
    能拘束真正所有權人。又原告所提出之本院96年度執字第16
    9號點交公告函所示，系爭房屋雖已經執行法院點交予原告
    ，然此至多讓原告取得系爭房屋占有，因執行法院所為之處
    分對實體權利不具有終局審認權，是不得因原告受點交系爭
    房屋，而終局認定原告已取得系爭房屋所得權或事實上處分
    權。至原告所提出之臺中縣梧棲鎮公所契稅申報書、臺中縣
    稅捐稽徵所沙鹿分處96年契稅繳款書、臺中縣稅捐稽徵處房
    屋稅籍證明書，其上固記載系爭房屋50000/100000，變更為
    原告名義，惟房屋納稅義務人，並非必為房屋所有權人，繳
    納房屋稅之收據，亦非即為房屋所有權之證明（最高法院40
    年臺上字第126號判例參照），此觀原告所提出之臺中縣稅
    捐稽徵處房屋稅籍證明書末特別載明：「本資料係由房屋稅
    紀錄表移列，僅供參考，不作產權及他項權利證明之用」，
    是系爭房屋50000/100000，雖變更為原告名義，仍不足據以
    證明原告已取得系爭房屋（含化糞池十人份壹座、石綿瓦鋼
    架棚36.55平方公尺）所有權或事實上處分權，其應有部分
    1/2。
七、綜上所述，系爭房屋（含化糞池10人份一座、石綿瓦鋼架棚
    36.55平方公尺）之所有權為被告繼承取得，原告復無證據
    證明自和解人陳紫樑處已取得系爭房屋所有權及事實上處分
    權，其應有部分1/2。從而，原告訴請確認(一)原告對於坐落
    臺中縣梧棲鎮○○里○鄰○○路二一四號磚造二層樓房屋（
    含化糞池十人份壹座、石綿瓦鋼架棚36.55 平方公尺）所有
    權及事實上處分權均有應有部分二分之一存在；(二)確認原告
    對於坐落臺中縣梧棲鎮○○里○鄰○○路二一四號磚造二層
    樓房屋（含化糞池十人份壹座、石綿瓦鋼架棚36.55平方公
    尺）之臺中縣政府徵收補償費二分之一領取權存在，即屬無
    據，應予駁回。
八、本件事證已臻明確，兩造其餘主張陳述及所提證據與判決結
    果不生影響，爰不另論述，附此敘明。
九、據上論結，原告之訴為無理由，依民事訴訟法第78條、第38
    5條第1項前段，判決如主文。
中    華    民    國    98    年    3     月    25    日
                  民事第一庭  法  官  劉正中
上列正本係照原本作成。
如對本判決上訴，須於判決送達後20日內向本院提出上訴狀（須
附繕本）。
中    華    民    國    98    年    3     月    25    日
                              書記官  林素珍


司法院資訊處製作；財團法人民間司法改革基金會備份。
